臺灣澎湖地方法院民事判決
111年度訴字第45號
原      告  鄭玉萍
訴訟代理人  劉昱明律師
被      告  鄭文勇

            鄭文敢
            鄭文海
            鄭志雄
上列當事人間請求分割共有物事件，本院於民國111年11月15日
言詞辯論終結，判決如下：
    主      文
兩造共有坐落澎湖縣○○鄉○○○段○○○○○○○○○地號土地，應予合併分
割如附圖所示：暫編地號0000⑴、0000部分，面積分別為三九四
點三五；三十點一二，合併面積為四二四點四七平方公尺土地分
歸原告、被告鄭文海、鄭志雄取得，並按附表一所示應有部分比
例維持共有；暫編地號0000、0000⑴部分，面積分別為五十二點
六三；八十八點六一，合併面積為一四一點二四平方公尺土地分
歸被告鄭文勇、鄭文敢取得，並按附表一所示應有部分比例維持
共有。
訴訟費用由兩造依附表二所示之比例負擔。
    事實及理由
壹、程序部分：
　　本件被告鄭文海、鄭志雄未於最後言詞辯論期日到場，核無
    民事訴訟法第386 條各款所列情形，應依原告之聲請，由其
    一造辯論而為判決。
貳、實體部分：
一、原告主張：坐落澎湖縣○○鄉○○○段0000○0000地號土地（以下
    分稱0000地號、0000地號，合稱系爭土地）係兩造共有，兩
    造各自之應有部分如附表一分割前應有部分比例欄所示。因
    系爭土地依法並無禁止分割之限制，兩造亦無不得分割之契
    約，爰依民法第823條第1項、第824條規定，訴請合併分割
    系爭土地等語。並聲明：如主文第一項所示。
二、被告方面：
　㈠被告鄭文勇、鄭文敢則以：伊同意原告之分割方案等語。
  ㈡被告鄭文海、鄭志雄經合法通知，未於言詞辯論期日到場，
    亦未提出書狀作何聲明或陳述。　
三、得心證之理由：
  ㈠原告主張系爭土地為兩造所共有，應有部分如附表一分割前
    應有部分比例欄所示等情，有土地登記謄本附卷可稽，自堪
    信為真實。
  ㈡按各共有人，除法令另有規定外，得隨時請求分割共有物。
    但因物之使用目的不能分割或契約訂有不分割之期限者，不
    在此限；共有物之分割，依共有人協議之方法行之；分割之
    方法不能協議決定，或於協議決定後因消滅時效完成經共有
    人拒絕履行者，法院得因任何共有人之請求，命為下列之分
    配：一、以原物分配於各共有人。但各共有人均受原物之分
    配顯有困難者，得將原物分配於部分共有人。二、原物分配
    顯有困難時，得變賣共有物，以價金分配於各共有人；或以
    原物之一部分分配於各共有人，他部分變賣，以價金分配於
    各共有人，民法第823條第1項、第824條第1項、第2項分別
    定有明文。查兩造共有之系爭土地使用分區均為商業區，有
    澎湖縣政府都市計畫土地使用分區證明書(見本院卷第233頁
    )，又系爭土地並無不能分割之限制，兩造就系爭土地未訂
    立不分割之特約，亦無因物之使用目的不能分割之情形，且
    迄今亦未能達成分割協議，從而，原告依上開法條之規定，
    請求分割系爭土地，洵屬有據。
  ㈢又按共有人相同之數不動產，除法令另有規定外，共有人得
    請求合併分割，民法第824條第5項亦有明文。查系爭土地之
    共有人均為兩造，此有前揭所述土地登記謄本在卷可稽，且
    系爭土地使用分區，均同為商業區，業如前述，此外，本院
    復查無其他限制系爭土地合併分割之規定，是依上開規定及
    說明，原告訴請將系爭土地予以合併分割，自屬有據，應予
    准許。
  ㈣又按分割共有物之訴，係就有共有關係之共有物，以消滅共
    有關係為目的，予以分割，使共有人就共有物之一部分單獨
    取得所有權之形成訴訟。另按裁判分割共有物，屬形成判決
    ，法院定共有物之分割方法，固應斟酌當事人之聲明、共有
    物之性質、分割後之經濟效用、各共有人之意願、利害關係
    ，而本其自由裁量權為公平合理之分配，但並不受當事人聲
    明、主張或分管約定之拘束(最高法院91年度台上字第728號
    、89年度台上字第724號、93年度台上字第1797號判決要旨
    參照)。又按以原物為分配時，因共有人之利益或其他必要
    情形，得就共有物之一部分仍維持共有，民法第824條第4項
    亦有明文。經查：0000地號土地上有一兩層建物(門牌號碼
    為通樑000之0)，由原告及其母親與被告鄭志雄等人共同使
    用；西側有一地上物，作為廚房、廁所及倉庫使用，北側有
    一地上物，作為倉庫堆棄雜物使用，而南側為道路；至0000
    地號土地上有一地上物，作為冷凍倉庫使用，原告稱為其所
    建，已建20幾年等情，業經本院至現場履勘屬實，並有本院
    勘驗筆錄、現場照片在卷可查（見本院卷第201至205、209
    至221頁)，本院審酌原告所提出之分割方案圖，分割後各該
    土地地形仍為方整，且依原告之分割方案，分割後之土地皆
    有面臨道路以供通行使用，有助於提升土地利用價值與便利
    ，且被告鄭文勇、鄭文敢對於原告所提之分割方案均表示同
    意等情，是認原告所提出分割方案進行合併分割，應屬適宜
    公允。
四、綜上所述，原告本於共有人之資格，起訴請求就系爭土地予
    以合併分割，即屬正當，應予准許，本院因而准合併分割系
    爭土地如主文第一項所示。
五、末按因共有物分割、經界或其他性質上類似之事件涉訟，由
    敗訴當事人負擔訴訟費用顯失公平者，法院得酌量情形，命
    勝訴之當事人負擔其一部，民事訴訟法第80條之1定有明文
    。本件分割共有物之訴，核其性質屬形式之形成訴訟，法院
    本不受原告聲明分割方案之拘束，如准予裁判分割，原告之
    訴即為有理由，並無敗訴與否之問題，況兩造本可互換地位
    ，原告起訴雖於法有據，然被告之應訴乃法律規定所不得不
    然，且兩造均因本件裁判分割而同霑利益，故本院認為於裁
    判分割共有物訴訟，倘法院准予分割，原告之訴為有理由時
    ，仍應由兩造分別就系爭土地之應有部分比例分擔訴訟費用
    較符合公平原則，併此敘明。
六、本件事證已臻明確，兩造其餘攻擊防禦方法及所提之證據，
    經核與判決之結果不生影響，爰不逐一論述，附此敘明。
七、訴訟費用負擔之依據：民事訴訟法第78條、第80條之1、第8
    5條第1項但書。
中    華    民    國   111    年    11    月    29    日
                  民事庭  法  官  王政揚
以上正本係照原本作成。
如對本判決上訴，須於判決送達後20日之不變期間內，向本院提
出上訴狀（須附繕本）。如委任律師提起上訴者，應一併繳納上
訴審裁判費。
中    華    民    國   111    年    11    月    29    日
                          書記官  吳天賜
附表一：
編號 共有人 應有部分比例（分割前） 分割後取得之土地及面積 應有部分比例（分割後)  1 鄭玉萍 4分之1 附圖分割後之0000⑴、0000(面積分別為394.35、30.12平方公尺) 3分之1  2 鄭文海 4分之1  3分之1  3 鄭志雄 4分之1  3分之1  4 鄭文勇 8分之1 附圖分割後之0000、0000⑴(面積分別為52.63、88.61平方公尺) 2分之1  5 鄭文敢 8分之1  2分之1 

附表二：
編號 共有人 訴訟費用分擔比例  1 鄭玉萍 4分之1  2 鄭文海 4分之1  3 鄭志雄 4分之1  4 鄭文勇 8分之1  5 鄭文敢 8分之1